臺灣桃園地方法院民事判決　　　　　　　　　　　　九十二年度訴字第一九二○號
　　原　　　告　　丁○○
　　訴訟代理人　　陳河泉律師
　　複　代理人　　關維忠律師
　　被　　　告　　丙○○
　　　　　　　　　乙○○
　　　　　　　　　甲○○
　　共　　　同
　　訴訟代理人　　戴端娜律師
右當事人間請求所有權移轉登記事件，經本院於民國九十三年四月十四日言詞辯論終
結，判決如左：
    主      文
原告之訴駁回。
訴訟費用由原告負擔。
    事      實
甲、原告方面：
  一、聲明：
    (一)被告丙○○應將其所有坐落於桃園縣八德市○○段第一七五四地號土地（地目
      ：田，面積九百零四點六六平方公尺，下稱系爭土地）之應有部分四分之一，
      移轉登記予原告。
    (二)被告乙○○應將其所有系爭土地之應有部分四分之一，移轉登記予原告。
    (三)被告甲○○應將其所有系爭土地之應有部分四分之一，移轉登記予原告。
    (四)訴訟費用由被告負擔。
  二、陳述：
    (一)兩造間係兄弟關係，因繼承之關係而分別共有坐落於桃園縣八德市○○段第一
      七五四地號之系爭土地（重測前為桃園縣八德市○○段第五六八地號），權利
      範圍各四分之一，而除前開系爭土地以外，兩造亦因繼承而共有其他土地。惟
      先前兩造決定暫不分配繼承而得之前開土地，被告三人並於民國八十八年六月
      七日共同簽署承諾書一份，載明日後若兄弟間決定分配共有財產時，被告三人
      願意無償將系爭土地之各人應有部分全部贈與予原告。嗣兩造於九十二年九月
      十九日曾在被告丙○○家中召開分配共有財產協調會，當時訴外人即原告之妻
      邱月桃、兩造之叔公謝泰平均在場，之後原告即接獲被告丙○○來函，該函內
      容已表明有分配財產之意思，且附有三種分配方案並要求原告選擇其一，惟因
      被告不願依八十八年六月七日所簽訂承諾書將系爭土地贈與原告，故原告無法
      接受被告提出之前開分配方案。況按，依被告簽訂之系爭承諾書，系爭土地係
      被告無償贈與予原告，自不得列入分配財產之範圍內，而應係將該土地贈與原
      告後，兩造始就其餘土地劃分為四等分再行分配。然經原告向被告據理力爭，
      均未獲善意回應，且有毀約違背承諾之意圖。為此，乃依據被告親簽之系爭承
      諾書提起本訴，請求賜判如聲明所示。
    (二)對被告抗辯之陳述：
    1.於本件起訴後，兩造於九十二年十一月二十九日復曾再度於親友謝太平家中協
      商共有土地之相關分配事宜，被告並將其先前函寄之分配方案略作調整後重新
      提出討論，然因該方案仍未將系爭土地先行劃歸原告，且被告故意將較差之土
      地與系爭土地分在同一方案，原告自不可能同意，導致協商仍無結果，惟由此
      可知，兩造確實一直有分配土地之意願與行為，則系爭承諾書之停止條件業已
      成就，被告即應依承諾書之約定將系爭土地無償贈與並移轉予原告。至被告事
      後片面決議暫不分配共有財產，並未經原告同意，自不得拘束原告。
    2.否認被告於簽立系爭承諾書時，受有任何強暴或脅迫情形。況依民法第九十三
      條規定「前條之撤銷，應於發現詐欺或脅迫終止後，一年內為之」，同法第四
      百十六條第二項亦規定「前項撤銷權，自贈與人知有撤銷原因之時起，一年內
      不行使而消滅」，是被告縱以：遭詐欺脅迫等故意侵害行為為由而撤銷贈與之
      意思表示，惟早已逾一年之撤銷權除斥期間，其此項抗辯實屬無據。
    3.民法第四百零八條之規定雖經總統於八十八年四月二十一日修正公布，惟依民
      法債編施行法第三十六條規定，「民法債編修正條文及本施行法修正條文，自
      中華民國八十九年五月五日施行」，是本件兩造之贈與關係仍應適用修正前之
      規定，而依修正前民法第四百零八條第二項之規定，於立有字據之贈與，贈與
      人不得撤銷其贈與，則被告既書立有贈與之系爭承諾書，自不得主張撤銷其贈
      與。
  三、證據：提出系爭土地之土地登記謄本、地籍圖謄本各一份，承諾書影本一份，
      被告寄予原告信函所附之分配方案影本一份為證。
乙、被告方面：
  一、聲明：如主文所示。
  二、陳述：
    (一)系爭承諾書已載明係「立承諾書人（被告三人）同意於兄弟間分配共有財產時
      ，無償將坐落八德市○○段五六八地號土地（指系爭土地）全部贈與丁○○」
      等語，可知需於兩造間分配共有財產時，被告始負有無償贈與系爭土地予原告
      之義務。按「附停止條件之法律行為，於條件成就時發生效力」，民法第九十
      九條第一項定有明文，而系爭承諾書既約定以「分配共有財產時」為無償贈與
      系爭土地予原告行為之停止條件，是該停止條件既尚未成就，被告自不負移轉
      系爭土地予原告之義務。
    (二)原告雖主張：依被告寄發信函所附之分配方案，可證已合於「分配共有財產時
      」之條件一節，惟依民法第八百十九條第二項規定「共有物之處分、變更及設
      定負擔，應得共有人全體之同意」，而分配共有財產亦屬處分行為之一種，故
      需得全體共有人之同意。再者，系爭承諾書所謂「分配共有財產」之共有財產
      ，不僅指系爭土地，尚包括其他多筆共有土地，然兩造於討論各筆土地如何分
      配時，遭原告百般刁難，無法達成協議，因此，被告三人嗣後已決定暫不分配
      共有財產，並已以存證信函通知原告，是以本件停止條件尚未成就，原告自不
      得請求被告將系爭土地之應有部分移轉登記予原告。
    (三)於被告簽立承諾書之日，當時被告本不願簽字，惟原告竟脅迫稱：若不簽，要
      被告好看等語，並以手毆打、腳踢被告甲○○，被告乃於恐懼下簽立承諾書，
      至被告乙○○當日則根本不在場，而係原告強迫被告乙○○之妻在承諾書上簽
      立「乙○○」姓名。又於被告簽立承諾書之日，乃因兩造於當日欲將兩造共有
      坐落於桃園縣八德市○○段四九七號之土地出售予訴外人林福川，於簽立買賣
      契約時，原告卻藉機阻撓，要求被告簽立承諾書後，原告始願意簽立與買主林
      福川之買賣契約書，而因當時林福川與訴外人游健俊代書均在場，買賣契約亦
      已書立，被告為求簽約順利，只好答應原告之過分要求而簽立系爭承諾書。按
      民法第九十二條第一項規定：「因被詐欺或被脅迫而為意思表示者，表意人得
      撤銷其意思表示」，又依民法第四百十六條第一項規定：受贈人對於贈與人有
      故意侵害之行為，依刑法有處罰之規定者，贈與人得撤銷其贈與」，被告三人
      係因原告之故意侵害行為始簽立系爭承諾書，惟因基於兄弟情誼，始一直未對
      原告提起撤銷權及刑事告訴，至民法第四百十六條第二項前段雖另有規定「前
      項撤銷權，自贈與人知有撤銷原因之時起，一年內不行始而消滅」，然被告係
      迄於九十二年十一月間收受本件原告之民事起訴狀後，經諮詢法律服務人員始
      知悉被脅迫之贈與行為可以訴請撤銷之規定，故撤銷權一年除斥期間（答辯狀
      誤載為消滅時效期間）之規定，應自九十二年十一月間起算，亦即本件被告行
      使撤銷權尚未逾一年之行使期間，故被告爰依民法第四百十六條第一項規定撤
      銷系爭承諾書之贈與，自屬適法。
    (四)又民法第四百零八條之規定，業經總統於八十八年四月二十一日修正公布為「
      贈與物之權利未為移轉前，贈與人得撤銷其贈與（第一項前段）」、「前項規
      定，於經公證之贈與，或為履行道德上義務而為贈與者，不適用之（第二項）
      」，而本件承諾書係於八十八年六月七日書立，是被告復據前開規定亦主張撤
      銷本件無償贈與。
  三、證據：提出被告寄予原告之存證信函共三份、兩造與訴外人林福川簽訂之不動
      產買賣契約書一份為證，並請求傳喚代書游健俊到庭作證，以資證明被告係遭
      原告脅迫而簽立系爭承諾書。
    理      由
一、原告主張：兩造間係兄弟關係，因繼承之關係而分別共有坐落於桃園縣八德市○○段第一七五四地號之系爭土地（重測前為桃園縣八德市○○段第五六八地號）
    ，權利範圍各四分之一，又兩造除前開系爭土地以外，亦因繼承而共有其他土地
    。惟先前兩造決定暫不分配繼承而得之土地，被告三人並於八十八年六月七日共
    同簽署承諾書一份，載明日後若兄弟間決定分配共有財產時，被告願意無償將系
    爭土地之各人應有部分全部贈與予原告。嗣兩造於九十二年九月十九日曾在被告
    丙○○家中召開分配共有財產協調會，當時訴外人即原告之妻邱月桃、兩造之叔
    公謝泰平均在場，之後原告即接獲被告丙○○來函，該函內容已表明有分配財產
    之意思，且附有三種分配方案並要求原告選擇其一，惟因被告不願依八十八年六
    月七日所簽訂承諾書之內容將系爭土地贈與原告，故原告無法接受被告提出之分
    配方案。況按，依被告簽訂之系爭承諾書，系爭土地係被告無償贈與予原告，自
    不得列入分配財產之範圍內，而應係將該土地贈與原告後，兩造始就其餘土地劃
    分為四等分再行分配。然經原告向被告據理力爭，均未獲善意回應，且有毀約違
    背承諾之意圖。為此，乃依據被告親簽之系爭承諾書提起本訴，請求被告各應將
    系爭土地之應有部分四分之一移轉登記予原告等語。
二、被告則以：系爭承諾書已載明係「立承諾書人（被告三人）同意於兄弟間分配共
    有財產時，無償將坐落八德市○○段五六八地號土地（指系爭土地）全部贈與丁○○」等語，可知需於兩造間分配共有財產時，被告始負有無償贈與系爭土地予
    原告之義務。按「附停止條件之法律行為，於條件成就時發生效力」，民法第九
    十九條第一項定有明文，而系爭承諾書既約定以「分配共有財產時」為無償贈與
    系爭土地予原告行為之停止條件，該停止條件既尚未成就，被告自不負移轉系爭
    土地予原告之義務。又民法第八百十九條第二項規定「共有物之處分、變更及設
    定負擔，應得共有人全體之同意」，而分配共有財產亦屬處分行為之一種，故需
    得全體共有人之同意，而系爭承諾書所謂「分配共有財產」之共有財產，不僅指
    系爭土地，尚包括其他多筆共有土地，然兩造於討論各筆土地如何分配時，遭原
    告百般刁難，無法達成協議，因此，被告三人嗣後已決定暫不分配共有財產，並
    已以存證信函通知原告，是以本件停止條件確尚未成就，原告不得請求被告將系
    爭土地之應有部分移轉登記予原告。且於被告簽立承諾書之日，當時被告本不願
    簽字，惟原告竟脅迫稱：若不簽，要被告好看等語，並以手毆打、腳踢被告甲○○，被告乃於恐懼下簽立承諾書，至被告乙○○當日則根本不在場，而係原告強
    迫被告乙○○之妻在承諾書上簽立「乙○○」姓名。又於被告簽立承諾書之日，
    乃因兩造於當日欲將兩造共有坐落於桃園縣八德市○○段四九七號之土地出售予
    訴外人林福川，於簽立買賣契約時，原告卻藉機阻撓，要求被告簽立承諾書後，
    原告始願意簽立與買主林福川之買賣契約書，而因當時林福川與訴外人游健俊代
    書均在場，買賣契約亦已書立，被告為求簽約順利，只好答應原告之過分要求而
    簽立系爭承諾書。按民法第九十二條第一項規定：「因被詐欺或被脅迫而為意思
    表示者，表意人得撤銷其意思表示」，又依民法第四百十六條第一項規定：受贈
    人對於贈與人有故意侵害之行為，依刑法有處罰之規定者，贈與人得撤銷其贈與
    」，被告三人係因原告之故意侵害行為始簽立系爭承諾書，惟因基於兄弟情誼，
    始一直未對原告提起撤銷權及刑事告訴，至民法第四百十六條第二項前段雖另有
    規定「前項撤銷權，自贈與人知有撤銷原因之時起，一年內不行始而消滅」，然
    被告係迄於九十二年十一月間收受本件原告之民事起訴狀後，經諮詢法律服務人
    員始知悉被脅迫之贈與行為可以訴請撤銷之規定，故撤銷權一年除斥期間（答辯
    狀誤載為消滅時效期間）之規定，應自九十二年十一月間起算，亦即本件被告行
    使撤銷權尚未逾一年之行使期間，故被告爰依民法第四百十六條第一項規定撤銷
    系爭承諾書之贈與，自屬適法。又民法第四百零八條之規定，業經總統於八十八
    年四月二十一日修正公布為「贈與物之權利未為移轉前，贈與人得撤銷其贈與（
    第一項前段）」、「前項規定，於經公證之贈與，或為履行道德上義務而為贈與
    者，不適用之（第二項）」，而本件承諾書係於八十八年六月七日書立，是被告
    復據前開規定亦主張撤銷本件無償贈與等語，資為抗辯。
三、查兩造間係兄弟關係，因繼承之關係而分別共有坐落於桃園縣八德市○○段第一
    七五四地號之系爭土地（重測前為桃園縣八德市○○段第五六八地號），權利範
    圍各四分之一，又兩造除前開系爭土地以外，亦因繼承而共有其他土地，惟先前
    兩造決定暫不分配繼承而得之土地，被告三人並於八十八年六月七日書立承諾書
    一份，記載「立承諾書人（被告三人）同意於兄弟間分配共有財產時，無償將坐
    落八德市○○段五六八地號土地（指系爭土地）全部贈與丁○○」等語，而前開
    贈與乃附有以「於兄弟間分配共有財產時」為停止條件之法律行為等情，以上為
    兩造所不爭執，並有原告所提出系爭土地之土地登記謄本、地籍圖謄本各一份及
    承諾書影本一份在卷可證，堪信為真實。次查，原告復主張：被告應依系爭承諾
    書之約定將系爭土地贈與並移轉登記予原告一節，則為被告所否認，並以前詞置
    辯，是本件首應審究者即為：「本件承諾書之贈與行為所附之停止條件是否已經
    成就」？茲論述如下：
  (一)觀諸系爭承諾書之全部文字，係載明「立承諾書人（被告三人）同意『於兄弟間
    分配共有財產時』，無償將坐落八德市○○段五六八地號土地（指系爭土地）全
    部贈與丁○○（原告），並承諾將同段五六五之一地號土地於分配時，分配予丁○○（原告）掌有」等語，此有系爭承諾書一紙為憑，足信為真。查兩造均不否
    認其等因繼承而分別共有多筆土地之情，按解釋意思表示應探求當事人之真意（
    參照民法第九十八條規定），準此，前開承諾書所謂「於兄弟間分配財產時」等
    語（贈與行為之停止條件），應指於兩造分割全部共有財產時之意，亦即於兩造
    將共有財產全盤分配時，被告始有依承諾書內容將系爭土地無償贈與原告之義務
    ，依此反面解釋，則若兩造未就全部共有財產達成分割協議或訴請分割，難認被
    告於分割前即負有先行將系爭土地無償贈與原告之義務。查兩造先前雖均有分割
    共有物之意思，然分割共有物應依共有人協議之方法行之（參照民法第八百二十
    四條第一項），本件兩造既迄於本院言詞辯論終結之前仍無法達成分割之協議，
    此為兩造所不爭執，則被告據此抗辯：贈與行為所附之停止條件尚未成就，其不
    負無償贈與之義務一節，核屬可採。至民法第八百二十三條第一項雖規定「各共
    有人，得隨時請求分割共有物」，按該規定僅係賦予各共有人分割共有物之請求
    權，惟其他共有人於受此項請求時，並無同意分割之義務，尚須經共有人達成分
    割協議或經訴請法院予以分割時始得據以分配共有物，是由此益足證系爭承諾書
    所載「於兄弟間分配財產時」等語（贈與行為之停止條件），並非於「一經共有
    人請求分割共有物之時」即得謂停止條件已經成就，併予敘明。
  (二)再按，民法第一百零一條第一項規定：「因條件成就而受不利益之當事人，如以
    不正當行為阻其條件之成就者，視為條件已成就」。依此規定，足見除須有故意
    促其條件不成就之行為外，尚須該行為為不正當，始得視為條件成就（參照最高
    法院八十四年度台上字第二四六一號判決之反面意旨）。查本件係因兩造遲遲無
    法就分割共有物之方式達成共識致無法作成分割協議一情，已如前述，而按本無
    強令各共有人同意分割之理，是以被告因而表示決議暫不分配共有物一節，尚難
    認屬「不正當行為」，故本件並無民法第一百零一條第一項規定所指「視為條件
    已成就」之情形，附此敘明。
  (三)按「附停止條件之法律行為，於條件成就時，發生效力」，為民法第九十九條所
    明定。據前論述，系爭承諾書所載被告之贈與行為，既因停止條件未成就而尚未
    發生效力，則原告依系爭承諾書之內容請求被告履行贈與契約即將系爭土地之應
    有部分各四分之一移轉登記予原告一節，核屬無據，為無理由，應予駁回。
四、至被告另抗辯：係遭原告之脅迫、傷害等故意侵害行為而簽下系爭承諾書，故被
    告依民法第九十二條第一項前段、第四百十六條第一項規定撤銷贈與之意思表示
    ，此外，被告並依修正後民法第四百零八條之規定撤銷本件贈與等語，經查：
  (一)被告雖抗辯：係遭到原告之脅迫，且被告甲○○並遭原告手打、腳踢等故意侵害
    行為，因而簽下系爭承諾書一節，惟其自承：當時並未報警等語，此外，復無法
    提出被告甲○○遭毆打傷害之驗傷單或診斷書以資佐證，是被告之此部分抗辯事
    實尚難採信為真。參以被告丙○○於本院審理時所稱「我是為了賣（他筆共有）
    土地還貸款才被迫簽承諾書」等語（見本院九十三年一月七日言詞辯論筆錄），
    依其所述情形，尚難認被告丙○○當時受有何脅迫或故意侵害行為；況依民法第
    九十三條、第四百十六條第二項規定，被告如欲行使前開撤銷權，分別應「於發
    見詐欺或脅迫終止後」、或「自贈與人知有撤銷原因之時起」一年內為之，未於
    一年行使則其撤銷權消滅，準此，被告亦已不得再行主張撤銷權。是被告請求傳
    喚代書游健俊到庭作證，以資證明被告係遭原告脅迫而簽立系爭承諾書一節，經
    核已無必要，故本院未予傳喚，附此敘明。
  (二)又民法第四百零八條規定係經總統於八十八年四月二十一日修正公布為「贈與物
    之權利未為移轉前，贈與人得撤銷其贈與（第一項前段）」、「前項規定，於經
    公證之贈與，或為履行道德上義務而為贈與者，不適用之（第二項）」，惟依民
    法債編施行法第三十六條規定：「民法債編修正條文及本施行法修正條文，自中
    華民國八十九年五月五日施行」，則系爭承諾書係於八十八年六月七日簽立時，
    前開修正之規定尚未施行，是以本件兩造之贈與關係自無適用修正後民法第四百
    零八條規定之餘地，被告竟據修正後民法第四百零八條規定主張行使撤銷權一節
    ，亦核屬無據，不足憑採。
  (三)被告之前述抗辯理由雖均不足採信，惟如前所述，原告之請求既係因贈與行為之
    停止條件未成就而為無理由，是以並不影響本院所為之前開認定結果，附此敘明
    。
五、據上論結，本件原告之訴為無理由，依民事訴訟法第七十八條，判決如主文。
中　　　華　　　民　　　國　　九十三　　年　　　四　　　月　  二十八 　 日
                              臺灣桃園地方法院民事第三庭
~B法　官　周玉
右為正本係照原本作成。
如對本判決上訴，須於判決送達後二十日內向本院提出上訴狀。
中　　　華　　　民　　　國　　九十三　　年　　　四　　　月　  二十八 　 日
~B書　記　官　張簡純靜
